臺灣臺北地方法院刑事判決　　　　　　　94年度易字第1017號
　　公　訴　人　臺灣臺北地方法院檢察署檢察官
　　被　　　告　甲○○
　　被　　　告　丙○○
　　共　　　同
　　選任辯護人　賴瑩真律師
　　　　　　　　莊勝榮律師
　　　　　　　　蕭相國律師
上列被告因妨害名譽案件，經檢察官提起公訴（九十四年度偵字
第一七二五四號、第一七二五五號），本院判決如下：
    主    文
丙○○意圖散布於眾而散布文字、圖畫，指摘、傳述足以毀損他
人名譽之事，處有期徒刑陸月，如易科罰金，以佰元折算壹日
。
甲○○無罪。
    犯罪事實
一、丙○○於民國九十二年七月間起意籌劃類似模仿秀之論述性
    節目，擬於製成後送電視台播出，同年八月間即邀集多名友
    人討論劇本架構及內容。嗣丙○○竟基於毀損乙○○名譽之
    犯意，決定其所籌劃之上開節目劇本內容包含未經查證之「
    立法委員乙○○有兩個女人，跟他有曖昧關係，一個就是保
    育人員工會出身的黃美華，另一個就是乙○○在立法委員辦
    公室的助理潘蓮鳳（按，為潘鳳蓮之誤），兩位是乙○○的
    暱友，他們關係密切一事，全總及立法院相關人士其實都相
    當清楚」等純屬私德，與公共利益無關之情節，且知上開節
    目一旦廣為傳述，將會使乙○○之道德形象、人格評價產生
    負面影響，而毀損乙○○名譽，竟仍僱請不知情之友人即在
    電視界擔任後製工作多年綽號「寶哥」之甲○○（另由本院
    為無罪判決，詳如後述），擔任該節目之執行製作，且利用
    不知事由原委之演員，於節目中依丙○○決定之上開劇本內
    容，指摘、傳述上開不實情事（誹謗黃美華、潘鳳蓮部分未
    據提出告訴）；同年十月間因該系列節目部分拍攝竣事後送
    電視台播出之計劃未能實現，丙○○乃意圖散布於眾，將含
    有上開毀損乙○○名譽之節目內容壓製成「非常報導」光碟
    第一輯，透過通路全省販售，而散布上開不實之文字、圖畫
    ，指摘、傳述足以毀損乙○○名譽之情事。
二、案經被害人乙○○委由徐滄明律師、李承志律師訴由臺灣臺
    北地方法院檢察署檢察官偵查起訴。
    理    由
壹、有罪部分：
一、證據之認定：
    訊據被告丙○○固不否認「非常報導」光碟第一輯係由其製
    作、販售及如犯罪事實欄所載之劇本內容係由其決定等情，
    惟矢口否認有何誹謗告訴人乙○○之犯行，辯稱：該節目中
    提及乙○○與其他女性之「曖昧關係」，並非指有緋聞存在
    ，對乙○○之名譽並無影響，其行為尚不符誹謗罪之構成要
    件。且非常光碟共製作十輯，報導二、三十位政治人物，並
    非針對特定政黨或政治人物，主要是針砭時事之公共論述，
    內容亦經過求證，其有相當理由確信上開劇本及節目內容為
    真實，並非無的放矢，公眾人物隱私權的保障比較少，需有
    接受媒體公評之雅量云云。經查：
  (一)上揭如犯罪事實欄所載「立法委員乙○○有兩個女人，跟他
    有曖昧關係，一個就是保育人員工會出身的黃美華，另一個
    就是乙○○在立法委員辦公室的助理潘蓮鳳（按，為潘鳳蓮
    之誤），兩位是乙○○的暱友，他們關係密切一事，全總及
    立法院相關人士其實都相當清楚」等劇本及非常報導光碟內
    容，係由被告丙○○決定並製作，且光碟製作完成後已經透
    過通路發行販售等情，業據被告丙○○坦承不諱，核與告訴
    人乙○○指訴之情節相符，並有該非常報導光碟之勘驗筆錄
    在卷足稽（九十二年度他字第七六八九號偵查卷第二十六頁
    參照），被告丙○○此部份之自白，有上開補強證據可佐，
    此部分之事實堪信為真。而細繹該光碟內容述及告訴人乙○○「有二個女人」即同在全總任職之黃美華及潘鳳蓮，此二
    人與告訴人乙○○有「曖昧關係」，係告訴人乙○○之「暱
    友」、「關係密切」等語，一旦廣為傳述，足以使一般社會
    大眾對於告訴人乙○○產生公私不分及私人感情關係複雜之
    負面評價及印象，貶損告訴人乙○○之道德形象及人格評價
    ，一般人亦均不願自己私領域之事項，以此方式遭指摘、傳
    述，是決定劇本之被告丙○○對於光碟內容有指摘、傳述足
    以毀損告訴人乙○○名譽之事，當有所認知。被告丙○○將
    含有上開毀損乙○○名譽之節目內容壓製成「非常報導」光
    碟第一輯，透過通路全省販售，而散布上開不實之文字、圖
    畫，指摘、傳述上開內容，已足以毀損乙○○名譽，自該當
    刑法加重誹謗罪之犯行。
  (二)按憲法第十一條固規定人民有言論自由權，且此項基本人權
    之保障乃現代自由開放社會之基礎，國家應給予最大限度之
    維護，俾其實現自我、溝通意見、追求真理及監督各種政治
    或社會活動之功能得以發揮。惟言論自由之行使必須以不侵
    害他人權利為基礎構想，無法完全以憲法上所謂「權利優位
    」之概念來詮釋，倘若言論自由權利之行使已超出正當之權
    利行使，同時有人必須成為犧牲者之情況，則已逾越原本保
    障言論自由之美意。因此，如何兼顧對個人名譽、隱私及公
    共利益之保護，非不得對言論自由依其傳播方式為合理之限
    制，以平衡個人名譽之保護，而找出適當之平衡點即顯得至
    為重要。就此，司法院大法官會議八十九年七月七日釋字第
    五○九號解釋指出：「刑法第三百十條第一項及第二項誹謗
    罪即係保護個人法益而設，為防止妨礙他人之自由權利所必
    要，符合憲法第二十三條規定之意旨。至刑法同條第三項前
    段以對誹謗之事，能證明其為真實者不罰，係針對言論內容
    與事實相符者之保障，並藉以限定刑罰權之範圍，非謂指摘
    或傳述誹謗事項之行為人，必須自行證明其言論內容確屬真
    實，始能免於刑責。惟行為人雖不能證明言論內容為真實，
    但依其所提證據資料，認為行為人有相當理由確信其為真實
    者，即不能以誹謗罪之刑責相繩，亦不得以此項規定而免除
    檢察官或自訴人於訴訟程序中，依法應負行為人故意毀損他
    人名譽之舉證責任，或法院發現其為真實之義務」等語，該
    號大法官解釋即揭明誹謗行為不罰之前提在「依行為人所提
    證據資料，認為行為人有相當理由確信其為真實」，是行為
    人應提出其曾查證之相當證據資料，及該等證據資料足使行
    為人產生相當理由確信所指摘、傳述之內容為真實，始能享
    有免責不罰之結果。準此，行為人對其所指摘、傳述之事實
    仍具有篩檢查證之基本要求，並不得憑空捏造散布誹謗言論
    。被告丙○○雖辯稱決定劇本內容時，已經過相當之求證，
    其有理由相信指摘、傳述之內容為真正云云。惟：
  1.證人李亮恆於本院審理時證稱：我曾經在中華民國全民總工
    會（下稱全總）任職，也認識乙○○、黃美華、潘鳳蓮。乙○○擔任全總理事長的時候，潘鳳蓮擔任幹事，黃美華擔任
    理事，均是協助乙○○在全總的工作，我在檢察官偵查時也
    是說他們在業務上有很頻繁之接觸，但沒有提到他們有何曖
    昧關係，更沒有提到上床的事等語（本院九十四年十一月二
    十三日審判筆錄參照）。
  2.依證人李亮恆上開證述可知，黃美華及潘鳳蓮均在全總任職
    ，且在業務上均負責協助告訴人乙○○處理事務，此外，證
    人李亮恆並未提過告訴人乙○○與黃美華、潘鳳蓮有何業務
    以外之親密接觸，亦無聽聞全總內有相關之說法，經核證人
    李亮恆於接受檢察官偵查（證人李亮恆於偵查中向檢察官所
    為陳述，並無顯不可信之情形，依刑事訴訟法第一百五十九
    條之一第二項之規定，自得採為證據）及本院審理時之證述
    均前後一致，其證詞自足以採信。是被告丙○○辯稱，其決
    定劇本內容時，經過求證，而有相當理由確信告訴人乙○○
    與黃美華、潘鳳蓮有曖昧關係，顯與證人李亮恆所述上情不
    符，所辯是否屬實，即非無疑。
  3.又被告丙○○雖於本院審理時，聲請傳喚證人許天賜，以證
    明被告丙○○決定上開劇本內容時確有消息來源，惟被告並
    未陳報證人許天賜之年籍資料以供本院傳喚調查，嗣後更表
    示無法覓得證人許天賜，因此捨棄傳喚證人許天賜，此有本
    院電話公務紀錄在卷足憑，是證人許天賜既未到庭接受詰問
    ，釐清被告是否確有正確之消息來源，本院自無從得知是否
    確有證人許天賜此人存在，且無從證實被告丙○○係經由證
    人許天賜處得到消息來源或被告確有相當之證據來源，此部
    份即無法為被告有利之認定。再者，若確有如劇本內容所傳
    述「全總及立法院相關人士其實都相當清楚」之情事，則知
    悉此事之人當不在少數，但何以任職於全總且與乙○○、黃
    美華、潘鳳蓮均相識之證人李亮恆卻從未聽聞此事，已如前
    述。而被告丙○○亦自始無法提出所謂對此事相當清楚之任
    何人士以供本院查證。此外，被告丙○○亦無法提出其他相
    關具體事證，以供本院調查被告就劇本所載內容確曾為相當
    查證，且有相當理由確信該劇本內容所指摘、傳述之內容為
    真實，自難認被告行為符合刑法第三百十條第三項前段之不
    罰事由。被告以前詞置辯，顯係推諉卸責之詞，無足憑採。
  (三)又按「以善意發表言論，而有左列情形之一者，不罰：三、
    對於可受公評之事，而為適當之評論者」，刑法第三百十一
    條第三款定有明文。該條立法意旨係保護名譽，應有相當之
    限制，否則箝束言論，足為社會之害，故以善意發表言論，
    而有本條所列之情形者，不論事之真偽，概不處罰。稱「善
    意」者，乃對惡意而言，係指行為人心意之初始，並無惡害
    於他人之故意者而言。又所謂「可受公評之事」，係指依其
    事件性質與影響，應受公眾之評論評斷或批評者而言，至於
    是否屬可受公評之事，其標準如何，則應就具體之事件，採
    取個案利益衡量原則作為判斷之標準，避免言論自由產生所
    謂「寒蟬效應」，亦制衡惡意操弄者假借行言論自由之名，
    行踐踏他人權利之實。即針對個案以客觀之態度，社會公眾
    之認知及地方習俗等資為審認，一般而言，凡涉及國家社會
    或多數人大眾之利益者，皆屬之。稱「適當之評論」，即其
    評論不偏激而中肯，未逾越必要範圍之程度者而言，至其標
    準仍應就社會一般客觀之通念；因之，批評評論是否適當未
    能僅考慮單一因素，應視評論者使用之措詞是否中肯，有無
    使用挑動偏激情緒之字眼及其目的等因素一併加以考量。本
    件被告丙○○指摘：告訴人乙○○有兩個女人，跟他有曖昧
    關係，一個就是保育人員工會出身的黃美華，另一個就是乙○○在立法委員辦公室的助理潘蓮鳳，兩位是乙○○的暱友
    ，他們關係密切一事，全總及立法院相關人士其實都相當清
    楚等語，然被告並未提出說明係因錯誤而信其所述為真實，
    或有相當理由確信其為真實，自難謂具有善意。且觀其內容
    亦均無涉於國家社會或多數人大眾之利益，要難認定與公共
    利益有何關聯，況此段陳述，亦非建設性評論，乃係純與私
    德有關之事項，亦無具體之事證可供依憑，此外，檢視其光
    碟內容之用字遣詞，亦難認屬於中肯之適當評論，是被告丙○○上開所為，亦未符合刑法第三百十一條第三款之免責要
    件。
  (四)被告丙○○雖辯稱：公眾人物之隱私權保障應較少，需有接
    受媒體批評之雅量等語，惟查：隱私權與新聞自由同屬憲法
    所保障之基本權利，隱私權屬於個人私權利，新聞自由則為
    具有工具價值之制度性權利。隱私權保護之對象為個人，公
    眾人物亦不例外；保障新聞自由之目的，主要係為對抗國家
    公權力之不當干預與侵害，使新聞媒體能夠不畏權勢暢所欲
    言，以便發現真相，監督政府施政，避免發生所謂寒蟬效應
    。二者權利屬性不同，當基本權利發生衝突時，究應保障何
    者，本院以為，憲法與法律所規定人民享有之權利既是吾人
    生活於社會須保有之價值，在上述基本權利間相互衝突時，
    透過「基本權交互作用理論」（即在具體個案中，透過利益
    權衡之方式，在相衝突之基本權利中，決定何種基本權利優
    先獲得保障，及立法者價值判斷之結果），倘牽涉吾人一般
    社會大眾之公共利益，則個人隱私權因受到合理之限縮；反
    之，如本案之情況，被告所決定如犯罪事實欄所載之非常報
    導光碟之劇本內容，與社會之公共利益無關，亦非就事論事
    之適當批評，引起公眾正當關切之程度較低，僅與告訴人乙○○私領域之私人事務有關，則公眾人物之隱私權不應毫無
    限度之讓步。此時，隱私權應受保護，是被告丙○○上開所
    辯，並不足採。
  (五)綜上所述，本案事證明確，被告丙○○加重誹謗之犯行堪以
    認定，應依法論科。
二、論罪科刑之法律適用：
  (一)核被告丙○○所為，係犯刑法第三百十條第二項之加重誹謗
    罪。被告盧統利用不知情之執行製作甲○○及演員，遂行其
    加重誹謗之犯行，為間接正犯。爰審酌被告丙○○犯罪後未
    能坦承犯行，犯後態度不佳，兼衡其犯罪之動機、時機、目
    的，暨犯罪之手段、品行、智識程度、犯罪所生之損害，並
    參酌檢察官具體求處有期徒刑六月之刑度等一切情狀，量處
    如主文所示之刑，並諭知易科罰金之折算標準。
  (二)被告丙○○製作用以散布誹謗文字、圖畫之非常報導光碟第
    一輯，雖屬供被告犯罪所用之物，惟並未扣案，現今是否依
    然存在，數量究有若干，均尚有未明，且均非違禁物，為避
    免將來執行沒收之困難，及考量該等物品並非義務沒收之物
    ，爰不予宣告沒收，附此敘明。
貳、無罪部分：
一、公訴意旨另以：被告丙○○（另由本院為有罪判決，已如前
    述）於九十二年七月間起意籌劃類似模仿秀之論述性節目，
    擬於製成後送電視台播出，同年八月間即邀集多名姓名年籍
    均不詳之成年友人討論及決定劇本架構及內容，並請其好友
    、即在電視界擔任後製工作多年之不知情綽號「寶哥」被告
    甲○○擔任該節目之執行製作，負責尋覓場地、僱請演員、
    工作人員參與實際拍攝等工作；被告丙○○、甲○○竟基於
    共同妨害名譽之犯意，利用不知事由原委之演員，於節目中
    妄指立法委員乙○○「有兩個女人，跟他有曖昧關係，一個
    就是保育人員工會出身的黃美華，另一個就是乙○○在立法
    委員辦公室的助理潘蓮鳳，兩位是乙○○的暱友，他們關係
    密切一事，全總及立法院相關人士其實都相當清楚」等語；
    被告丙○○、甲○○意圖散布於眾，將有該節目內容壓製成
    「非常報導」光碟第一輯，透過通路全省販售，而散布前揭
    不實之文字、圖畫，妨害乙○○之名譽等語，因認被告甲○○涉犯刑法第三百十條第二項之加重誹謗罪嫌。
二、按犯罪事實應依證據認定之，無證據不得認定犯罪事實；另
    不能證明被告犯罪者，應諭知無罪之判決，刑事訴訟法第一
    百五十四條第二項、第三百零一條第一項分別定有明文。又
    刑事訴訟法上所謂認定犯罪事實之證據，係指足以認定被告
    確有犯罪行為之積極證據而言，該項證據自須適合於被告犯
    罪事實之認定，始得採為斷罪資料；而認定不利於被告之事
    實，須依積極證據，苟積極證據不足為不利於被告事實之認
    定時，即應為有利於被告之認定，更不必有何有利之證據。
    另認定犯罪事實所憑證據，雖不以直接證據為限，間接證據
    亦包括在內；而告訴人之告訴，係以使被告受刑事訴追為目
    的，是其陳述是否與事實相符，仍應調查其他證據以資審認
    ，此有最高法院二十九上字第三一０五號、三十年上字第八
    一六號、五十二年台上字第一三００號、七十六年台上字第
    四九八六號判例意旨參照）。
三、檢察官認被告甲○○涉有前揭犯行，無非以被告丙○○及甲○○於偵查中供述，其等分別係非常報導光碟第一輯之製作
    人及執行製作，被告甲○○係根據被告丙○○所交付之劇本
    而尋找適合之演員、場景，準備籌拍之相關事宜，並負責將
    演出費交給演員，事後該光碟並以製作完成而發行等情，足
    見被告二人具有誹謗告訴人乙○○之犯意聯絡及行為分擔為
    其主要論據。
四、訊據被告甲○○固不否認擔任上開節目之執行製作，惟堅詞
    否認有何誹謗告訴人乙○○之犯行，辯稱：丙○○找我只是
    擔任執行製作，負責找演員及場地，並非由其決定劇本內容
    ，其不知該劇本內容係屬虛妄等語。經查：
  (一)按以自己共同犯罪之意思，參與實施犯罪構成要件以外之行
    為，或以自己共同犯罪之意思，事先同謀，而由其中一部分
    人實施犯罪之行為者，均為共同正犯，司法院大法官會議解
    釋釋字第一０九號解釋著有明文，是以共同正犯固不以參與
    實施構成要件以內之客觀行為為必要，惟共同正犯間必須有
    共同實施犯罪之犯意聯絡，則為共同正犯成立之主觀構成要
    件。
  (二)九十二年七、八月間，被告丙○○找被告甲○○擔任上開節
    目的執行製作，由被告甲○○負責去統籌整個節目拍攝工作
    。劇本的內容是由被告丙○○決定等情，業據被告丙○○自
    承在卷，已如前述，此部分核與被告甲○○於偵查中及本院
    審理時均辯稱劇本內容非由其決定，僅係依照劇本內容尋找
    適合之場景及演員等情相符，堪信為真實。
  (三)本院衡諸被告甲○○僅係受僱於被告丙○○負責該光碟之後
    製部分，必先被告丙○○已決定劇本內容後，始交付被告甲○○負責尋找適合之場地、演員等相關事宜，被告甲○○於
    決定架構劇本之初，並無參與其事，難認其有以自己共同犯
    罪之意思，事先同謀，以決定劇本內容。又被告甲○○僅係
    一受僱之執行製作，在其閱讀劇本後，無從判斷劇本內容之
    虛實，對於劇本內容亦無置喙之餘地，僅能選擇接受或係不
    接受這份工作及是否賺取此份收入。又即使其為經濟上之因
    素選擇繼續擔任非常報導光碟第一輯之執行製作，亦不代表
    其主觀上已認同劇本內容，而與被告丙○○有共同誹謗告訴
    人乙○○之犯意聯絡。綜上，被告甲○○縱使負責系爭光碟
    之後製工作，然對於製作一節目最重要劇本（其牽涉到該節
    目之內容、走向、精神）卻未參與決定亦無法更改，其僅係
    負責與劇本無關之行政事項，尚無法遽以推論出被告甲○○
    與被告丙○○因此即具有共同誹謗告訴人乙○○之犯意聯絡
    。
  (四)此外，本院依卷內現存之證據，無法得到被告甲○○與被告
    丙○○之誹謗犯行有何犯意聯絡與行為分擔之心證，揆諸上
    開說明，無從為被告甲○○有罪之認定。
五、綜上所述，本件檢察官在訴訟上並無法證明被告甲○○有何
    其所起訴之犯行，此外，復查無其他積極證據足證被告甲○○有何檢察官所起訴之共同誹謗乙○○之犯行，揆諸前開說
    明，既不能證明被告甲○○犯罪，即應為被告甲○○無罪之
    諭知。
據上論斷，應依刑事訴訟法第二百九十九條第一項前段、第三百
零一條第一項，刑法第三百十條第二項、第四十一條第一項前段
，罰金罰鍰提高標準條例第一條前段、第二條，判決如主文。
本案經檢察官蘇維達到庭執行職務。
中　　華　　民　　國　　94　　年　　12　　月　　21　　日
　　　　　　　　　刑事第九庭審判長法  官  蘇素娥
                                  法  官  官信成
                                  法　官　葉珊谷
上正本證明與原本無異。
如不服本判決，應於判決送達後10日內向本院提出上訴狀（應抄
附繕本）。告訴人或被害人如對於本判決不服者，應具備理由請
求檢察官上訴，其上訴期間之計算係以檢察官收受判決正本之日
期為準。
                                  書記官   顏淑華
中　　華　　民　　國　　94　　年　　12　　月　　21　　日
附錄本案論罪科刑法條全文：
刑法第三百十條：
意圖散布於眾，而指摘或傳述足以毀損他人名譽之事者，為誹謗
罪，處一年以下有期徒刑、拘役或五百元以下罰金。
散布文字、圖畫犯前項之罪者，處二年以下有期徒刑、拘役或一
千元以下罰金。
對於所誹謗之事，能證明其為真實者，不罰。但涉於私德而與公
共利益無關者，不在此限。
